【裁判字號】    91,自,26
【裁判日期】    920822
【裁判案由】    詐欺
【裁判全文】
臺灣花蓮地方法院刑事判決                            九十一年度自字第二六號
    自  訴  人  丙○○
    被      告  甲○○
                乙○○
右列被告因詐欺案件，經自訴人提起自訴，本院判決如左：
    主  文
甲○○、乙○○均無罪。
    理  由
一、自訴意旨略以：被告甲○○、乙○○二人係岳父與女婿關係，於民國九十年二月
    十日及同年三月二十日，先後由被告乙○○開立花蓮縣花蓮市第二信用合作社面
    額各為新台幣（下同）二十五萬元之甲存支票二紙，交由被告甲○○向自訴人調
    現花用，被告二人原約定票據到期日會將票據兌現，供自訴人提示領取，惟屆期
    竟未依約履行，致票據遭退票拒絕往來，經自訴人多次催討，被告二人均置之不
    理，因認被告二人均涉有詐欺罪嫌云云。嗣自訴人丙○○於本院訊問及審理時，
    復改口稱：伊係因房屋欲修繕，缺錢花用，乃開立二張支票交予其二十餘年好友
    即被告甲○○，轉交其女婿即被告乙○○去向他人調現，詎被告二人竟將調現所
    得五十萬元侵吞花用，未依約轉交伊，因認被告二人均涉犯刑法侵占罪嫌云云。
二、按犯罪事實應依證據認定之，無證據不得推定其犯罪事實；不能證明被告犯罪者
    ，應諭知無罪之判決，刑事訴訟法第一百五十四條、第三百零一條第一項分別定
    有明文。又所謂認定犯罪事實之證據，係指足以認定被告確有犯罪行為之積極證
    據而言，如未發現相當證據，或證據不足以證明，自不能以推測或擬制之方法，
    以為裁判基礎。且自訴人之指訴，係以使被告受刑事訴追為目的，是其陳述是否
    與事實相符，仍應調查其他事實以資審認，始得為不利被告之認定。又認定不利
    於被告之事實，需依積極證據，茍積極證據不足為不利於被告事實之認定時，即
    應為有利於被告之認定，更不必有何有利之證據。次按，刑事訴訟上證明之資料
    ，無論其為直接證據或間接證據，均須達於通常一般人均不致於有所懷疑，而得
    確信其為真實之程度，始得據為有罪之認定，若其關於被告是否犯罪之證明未能
    達此程度，而有合理性懷疑之存在，致使無從形成有罪之確信，根據「罪證有疑
    ，利於被告」之證據法則，即不得遽為不利被告之認定，其以情況證據（即間接
    證據）斷罪時，尤須基於該證據在直接關係上所可證明之他項情況事實，本乎推
    理作用足以確證被告有罪，方為合法，不得徒憑主觀上之推想，將一般經驗上有
    利被告之其他合理情況逕予排除，此觀諸最高法院七十六年臺上字第四九八六號
    、三十二年度上字第六七號判例意旨亦甚明顯。另按刑法第三百三十九條第一項
    詐欺罪之成立，以意圖為自己或第三人不法所有，以詐術使人將本人或第三人之
    物交付為要件。所謂以詐術使人交付，必須被詐欺人因其詐術而陷於錯誤，若其
    所用方法，不能認為詐術，亦不致使人陷於錯誤，即不構成該罪，最高法院四十
    六年台上字第二六○號著有判例可資參循。
三、訊據被告二人均堅決否認有何詐欺、侵占犯行，辯稱：渠等雖有拿乙○○所開立
    之前揭票據供作擔保，向自訴人換票，並持以向案外人丁○○調現，但換票時並
    未製造財務狀況良好之假象訛騙自訴人，嗣係因乙○○財務週轉不靈，未能清償
    借款，丁○○始會對自訴人主張票據權利興訟追索等語。經查，自訴人就何以將
    所開立票據交予被告二人持以向案外人丁○○調現乙節，所述與自撰之自訴狀相
    互矛盾（詳見理由欄第一項所載自訴意旨），果有無其所述因缺錢修繕房屋而開
    票委請被告二人代為調現之事實，已非無疑。況自訴人倘阮囊羞澀，需款孔急，
    能獲多年摯友即被告甲○○慨然伸援代為調現，感激已屬不及，實難想像其猶要
    求需另由被告甲○○之女婿乙○○開立等額金融機構甲存支票作為擔保，此顯與
    社會常情有悖。猶有進者，自訴人雖一再主張被告二人侵占事實，卻不諱言無法
    就其因修繕房屋而開立票據委請被告二人調現之細節，提出任何相關證據以實其
    說，且其於本院調查時曾稱：「（拜託被告等之前，知否被告乙○○之財務狀況
    ？）我知道被告甲○○因為賣土地有錢。至於本件詳情是我開票拜託被告甲○○
    向他的女婿即被告乙○○幫我調現。」等語（見本院九十一年六月十八日訊問筆
    錄），則自訴人與被告甲○○既為多年好友，復稱其知被告甲○○曾賣土地而擁
    有資金，豈有捨近求遠，大費周章，委請被告甲○○轉由其女婿乙○○向他人調
    現之理？益見其所為陳述內有蹊竅，未能盡信。反觀被告二人所述，先後始終如
一，從未更異其詞，而證人即調現之金主丁○○亦到庭結證稱：被告二人從未表
    示係代他人調現，且被告乙○○有說是伊要週轉，所以才拿二張客票作為擔保等
    語明確（見本院九十二年五月二十九日訊問筆錄）。從而，應以被告二人所述之
    經過較為可信，故被告二人是否對自訴人施用詐術，騙取財物，闕為本案之關鍵
    。質之自訴人自承：伊係因相信多年好友即被告甲○○而交付票據予被告二人，
    對被告乙○○之財務狀況並不清楚等語在卷（見本院九十一年六月十八日訊問筆
    錄、九十二年八月十九日審判筆錄），可徵其並非因被告二人施用任何詐術而交
    付票據，甚為明灼。又關於債務不履行之事實，其原因非只一端，除非被告等業
    已自白其為財產犯罪之結果，苟無其他足以證明行為人自始具有不法所有意圖之
    積極證據，自不得率爾推定被告二人心存犯罪之故意，而令其等負自證無罪之義
    務，茲被告甲○○、乙○○既均已否認有何施用詐術犯行，自訴人亦未就所訴被
    告開立票據向其換票之初有意行騙乙節提出何等積極證據以憑調查，徒以被告等
    未依約履行而自訴詐欺，依上開說明，尚乏確據。綜上所述，被告二人所辯並未
    詐欺取財或侵占自訴人財物，應堪採信。至自訴人與被告二人間債務不履行之法
    律關係純屬民事糾紛，自應循民事訴訟程序解決之。此外，復查無其他積極證據
    足認被告甲○○、乙○○涉有自訴人所指之前揭犯行，揆諸首揭說明，既不能證
    明被告二人犯罪，即應為無罪之諭知。
據上論斷，應依刑事訴訟法第三百四十三條、第三百零一條第一項，判決如主文。
中      華      民      國    九十二    年      八      月    二十二    日
                                    台灣花蓮地方法院刑事庭
                                        法  官  陳  世  博
右正本證明與原本無異。
如對本判決不服，應於送達後十日內，向本院提出上訴狀。（應抄附繕本）
                                        法院書記官
中      華      民      國    九十二    年      八      月    二十二    日


司法院資訊處製作；財團法人民間司法改革基金會備份。
